ACORDAO-COMPLETO-2414046

ACÓRDÃO 11319/2020 ATA 36/2020 - SEGUNDA CÂMARA

VISTOS, relatados e discutidos estes atos de concessão de pensão civil exarados pelo então denominado Ministério da Fazenda, 
ACORDAM os Ministros do Tribunal de Contas da União, reunidos em Sessão da Segunda Câmara, diante das razões expostas pelo Relator, em:
9.1 considerar legais e ordenar o registro dos atos de pensões civis constituídas por Jose Gonella Castello Branco, Pedro Alves Weber, Flavio Augusto Arruda, Joao Penna, Sebastiao Ferreira, Jose de Jesus Melo, Mario Eduardo Cintra Martires, Ercio Daflon Campos e Edson da Silva, com fundamento no art. 71, inciso III, da Constituição Federal, no art. 1º, inciso V, e     art. 39, incisos I e II, da Lei 8.443/1992, no art. 260 do Regimento Interno do Tribunal de Contas da União; 
9.2 considerar prejudicado, por perda de objeto, o exame da pensão civil constituída por Jorge Veloso Pereira, com fundamento no art. 260, § 5º, do Regimento Interno do Tribunal de Contas da União;
9.3. determinar ao Ministério da Economia que, na hipótese de desconstituição das decisões favoráveis às entidades de classe no âmbito dos Mandados de Segurança 35.410, 35.494, 35.490 e 35.550, em trâmite perante o Supremo Tribunal Federal sob a relatoria do Ministro Alexandre de Moraes, faça cessar os pagamentos do Bônus de Eficiência e Produtividade às pensionistas de Pedro Alves Weber (peça 2) , José de Jesus Melo (peça 3) , Ercio Daflon Campos (peça 4) , Edson da Silva (peça 8) , João Penna (peça 9) e de Flavio Augusto Arruda (peça 11) ;
9.4. determinar que a Sefip arquive o presente processo sem prejuízo de, em conjunto com a Consultoria-Jurídica do TCU, acompanhem o deslinde das decisões proferidas pelo Ministro do STF Alexandre de Moraes no âmbito dos Mandados de Segurança mencionados no item anterior, dentre outros processos correlatos; e
9.5. dar ciência deste Acórdão ao Ministério da Economia, informando-lhe que o teor integral desta deliberação estará disponível no endereço eletrônico: www.tcu.gov.br/acordaos.

Atos de pensão civil.

Segunda Câmara

Ministério da Fazenda (extinta).

3. Interessados/Responsáveis:
3.1. Interessados: Alice Dea Mattos Pereira (XXX.901.117-XX); Carmen Sylvia Ponce Castello Branco (XXX.421.577-XX); Iolanda Gomes Campos (XXX.756.327-XX); Jacyra Moraes Melo (XXX.624.287-XX); Lucia Sotto Maior Martires (XXX.498.657-XX); Maria da Conceicao Melo (XXX.167.777-XX); Maria de Lourdes Fernandes Penna (XXX.567.707-XX); Marilene Goncalves Silva (XXX.207.147-XX); Marlene de Abreu Arruda (XXX.674.627-XX); Nice Ferreira Weber (XXX.407.137-XX); Theresinha Morgado Ferreira (XXX.504.897-XX).

13.1. Ministros presentes: Ana Arraes (Presidente), Augusto Nardes e Raimundo Carreiro (Relator).
13.2. Ministro-Substituto convocado: Augusto Sherman Cavalcanti.
13.3. Ministros-Substitutos presentes: Marcos Bemquerer Costa e André Luís de Carvalho.

RAIMUNDO CARREIRO

Trata-se de dez atos de concessão de pensão civil exarados pelo então denominado Ministério da Fazenda e submetidos à apreciação do Tribunal de Contas da União para fins de registro.
2.	A Secretaria de Fiscalização de Pessoal (Sefip) , em instrução às peças 13 e 14, propôs considerar legais os atos e conceder-lhes registro, in verbis:
"INTRODUÇÃO
1.	Trata-se de atos de pensão civil, submetidos, para fins de registro, à apreciação do Tribunal de Contas da União (TCU) , de acordo com o art. 71, inciso III, da Constituição Federal.  Os atos foram cadastrados e disponibilizados ao TCU por intermédio do Sistema e-Pessoal, na forma do art. 2º e 4º da Instrução Normativa TCU 78/2018.
2.	Os atos desse processo pertencem às seguintes unidades:
2.1.	Unidade emissora: MINISTÉRIO DA FAZENDA (Extinta) .
2.2.	Unidade cadastradora:  Ministério da Economia.
2.3.	Subunidade cadastradora: Superin. Regional de Administração do Ministério da Economia no Rio de Janeiro - SRA/RJ_Extinta.
EXAME TÉCNICO
Procedimentos aplicados
3.	Os procedimentos para exame, apreciação e registro de atos de pessoal encontram-se estabelecidos na Instrução Normativa TCU 78/2018 e na Resolução TCU 206/2007. Essas normas dispõem que os atos de pessoal disponibilizados por meio do e-Pessoal devem ser submetidos previamente a críticas automatizadas, com base em parâmetros predefinidos.
4.	As críticas das informações cadastradas na etapa de coleta do ato foram elaboradas e validadas levando-se em conta as peculiaridades de cada ato. Os itens verificados nessa etapa são inerentes a dados cadastrais, fundamentos legais, mapa de tempo, ficha financeira, assim como eventuais ocorrências de acumulação. Trata-se de verificações abrangentes, minuciosas e precisas e sem a necessidade de ação humana e, portanto, menos suscetível a falhas. As críticas aplicadas estão discriminadas no sistema, no Menu e-Pessoal, opção "Crítica", que podem ser acessadas mediante concessão de perfil específico a servidores do TCU responsáveis pela análise.
5.	Além das críticas automatizadas, há verificação humana adicional no caso de haver alertas do sistema ou informações não formatadas, como esclarecimentos do gestor ou do controle interno.  
6.	As críticas também consideram os registros do Sistema Integrado de Administração de Recursos Humanos (Siape) . O Siape disponibiliza informações atualizadas sobre as parcelas que integram os proventos, diferentemente, portanto, do e-Pessoal, que informa as parcelas no momento do registro do ato. 
7.	Essa confrontação com o Siape fornece uma visão atual e verdadeira da situação, o que permite descaracterizar irregularidades e inconsistências que, embora constantes do e-Pessoal, já foram corrigidas.
8.	As verificações detectadas nos atos encontram-se discriminadas na aba de pendências de cada ato no sistema e-Pessoal, bem como nos espelhos dos atos contemplados por esta instrução.
Exame das Constatações
9.	Ato: 35086/2018 - Interessado: PEDRO ALVES WEBER - CPF: XXX.253.347-XX
9.1.	Beneficiário: NICE FERREIRA WEBER - CPF: XXX.407.137-XX - Cônjuge
9.2.	Parecer do Controle Interno: considerar o ato Legal.
9.3.	Por intermédio de análises realizadas por esta Unidade Técnica no presente ato, não se constatou irregularidade que obste a chancela pela legalidade.
9.4.	Encaminhamento do ato: 
9.4.1.	Considerar LEGAL e conceder registro do ato de PEDRO ALVES WEBER. 
10.	Ato: 41621/2018 - Interessado: JOSE DE JESUS MELO - CPF: XXX.992.017-XX
10.1.	Beneficiários: JACYRA MORAES MELO - CPF: XXX.624.287-XX - Ex-esposo (a) pensionado (a) e MARIA DA CONCEICAO MELO - CPF: XXX.167.777-XX - Cônjuge
10.2.	Parecer do Controle Interno: considerar o ato Legal.
10.3.	Por intermédio de análises realizadas por esta Unidade Técnica no presente ato, não se constatou irregularidade que obste a chancela pela legalidade.
10.4.	Encaminhamento do ato: 
10.4.1.	Considerar LEGAL e conceder registro do ato de JOSE DE JESUS MELO. 
11.	Ato: 42010/2018 - Interessado: ERCIO DAFLON CAMPOS - CPF: XXX.807.977-XX
11.1.	Beneficiário: IOLANDA GOMES CAMPOS - CPF: XXX.756.327-XX - Cônjuge
11.2.	Parecer do Controle Interno: considerar o ato Legal.
11.3.	Por intermédio de análises realizadas por esta Unidade Técnica no presente ato, não se constatou irregularidade que obste a chancela pela legalidade.
11.4.	Encaminhamento do ato: 
11.4.1.	Considerar LEGAL e conceder registro do ato de ERCIO DAFLON CAMPOS. 
12.	Ato: 42055/2018 - Interessado: JORGE VELOSO PEREIRA - CPF: XXX.615.867-XX
12.1.	Beneficiário: ALICE DEA MATTOS PEREIRA - CPF: XXX.901.117-XX - Cônjuge
12.2.	Parecer do Controle Interno: considerar o ato Perda de objeto. Justificativa:  Tendo em vista a análise efetuada no processo em referência e, considerando a informação da transação CDCOPSDABE do falecimento da beneficiária em 06 de novembro de 1996, foram encaminhados os dados da concessão ao Tribunal de Contas da União ¿ TCU para apreciação e registro, por intermédio do Sistema E-Pessoal com parecer pela perda de objeto.
12.3.	Por intermédio de análises realizadas por esta Unidade Técnica no presente ato, não se constatou irregularidade que obste a chancela pela legalidade.
12.4.	Encaminhamento do ato: 
12.4.1.	Considerar LEGAL e conceder registro do ato de JORGE VELOSO PEREIRA. 
13.	Ato: 43144/2018 - Interessado: SEBASTIAO FERREIRA - CPF: XXX.503.617-XX
13.1.	Beneficiário: THERESINHA MORGADO FERREIRA - CPF: XXX.504.897-XX - Cônjuge
13.2.	Parecer do Controle Interno: considerar o ato Legal.
13.3.	Por intermédio de análises realizadas por esta Unidade Técnica no presente ato, não se constatou irregularidade que obste a chancela pela legalidade.
13.4.	Encaminhamento do ato: 
13.4.1.	Considerar LEGAL e conceder registro do ato de SEBASTIAO FERREIRA. 
14.	Ato: 43764/2018 - Interessado: JOSE GONELLA CASTELLO BRANCO - CPF: XXX.635.527-XX
14.1.	Beneficiário: CARMEN SYLVIA PONCE CASTELLO BRANCO - CPF: XXX.421.577-XX - Cônjuge
14.2.	Parecer do Controle Interno: considerar o ato Legal.
14.3.	Por intermédio de análises realizadas por esta Unidade Técnica no presente ato, não se constatou irregularidade que obste a chancela pela legalidade.
14.4.	Encaminhamento do ato: 
14.4.1.	Considerar LEGAL e conceder registro do ato de JOSE GONELLA CASTELLO BRANCO. 
15.	Ato: 44281/2018 - Interessado: EDSON DA SILVA - CPF: XXX.133.987-XX
15.1.	Beneficiário: MARILENE GONCALVES SILVA - CPF: XXX.207.147-XX - Cônjuge
15.2.	Parecer do Controle Interno: considerar o ato Legal.
15.3.	Por intermédio de análises realizadas por esta Unidade Técnica no presente ato, não se constatou irregularidade que obste a chancela pela legalidade.
15.4.	Encaminhamento do ato: 
15.4.1.	Considerar LEGAL e conceder registro do ato de EDSON DA SILVA. 
16.	Ato: 51134/2018 - Interessado: JOAO PENNA - CPF: XXX.414.807-XX
16.1.	Beneficiário: MARIA DE LOURDES FERNANDES PENNA - CPF: XXX.567.707-XX - Cônjuge
16.2.	Parecer do Controle Interno: considerar o ato Legal.
16.3.	Por intermédio de análises realizadas por esta Unidade Técnica no presente ato, não se constatou irregularidade que obste a chancela pela legalidade.
16.4.	Encaminhamento do ato: 
16.4.1.	Considerar LEGAL e conceder registro do ato de JOAO PENNA. 
17.	Ato: 51975/2018 - Interessado: MARIO EDUARDO CINTRA MARTIRES - CPF: XXX.160.907-XX
17.1.	Beneficiário: LUCIA SOTTO MAIOR MARTIRES - CPF: XXX.498.657-XX - Cônjuge
17.2.	Parecer do Controle Interno: considerar o ato Legal.
17.3.	Por intermédio de análises realizadas por esta Unidade Técnica no presente ato, não se constatou irregularidade que obste a chancela pela legalidade.
17.4.	Encaminhamento do ato: 
17.4.1.	Considerar LEGAL e conceder registro do ato de MARIO EDUARDO CINTRA MARTIRES. 
18.	Ato: 55070/2018 - Interessado: FLAVIO AUGUSTO ARRUDA - CPF: XXX.993.007-XX
18.1.	Beneficiário: MARLENE DE ABREU ARRUDA - CPF: XXX.674.627-XX - Cônjuge
18.2.	Parecer do Controle Interno: considerar o ato Legal.
18.3.	Por intermédio de análises realizadas por esta Unidade Técnica no presente ato, não se constatou irregularidade que obste a chancela pela legalidade.
18.4.	Encaminhamento do ato: 
18.4.1.	Considerar LEGAL e conceder registro do ato de FLAVIO AUGUSTO ARRUDA. 
CONCLUSÃO
19.	A abrangência e a profundidade das verificações levadas a efeito fundamentam convicção de que os atos 42055/2018, 43764/2018, 35086/2018, 55070/2018, 51134/2018, 43144/2018, 41621/2018, 51975/2018, 42010/2018 e 44281/2018 podem ser apreciados pela legalidade, em razão de não terem sido encontradas irregularidades nos atos, de acordo com o item Exame das Constatações desta instrução.
PROPOSTA DE ENCAMINHAMENTO
20.	Ante o exposto, com fundamento no art. 71, inciso III, da Constituição Federal, no art. 1º, inciso V, e art. 39, incisos I e II, da Lei 8.443/1992, no art. 260 do Regimento Interno do Tribunal de Contas da União, propõe-se: 
20.1.	Considerar  LEGAIS e conceder o registro dos atos de JORGE VELOSO PEREIRA, JOSE GONELLA CASTELLO BRANCO, PEDRO ALVES WEBER, FLAVIO AUGUSTO ARRUDA, JOAO PENNA, SEBASTIAO FERREIRA, JOSE DE JESUS MELO, MARIO EDUARDO CINTRA MARTIRES, ERCIO DAFLON CAMPOS e EDSON DA SILVA."
3.	Por seu turno, o Ministério Público junto ao TCU, em parecer da lavra do Procurador Júlio Marcelo de Oliveira, peça 15, pronunciou-se parcialmente divergente da unidade técnica, in verbis:
	"Trata-se de processo consolidado com dez atos de pensões civis instituídas por servidores do extinto Ministério da Fazenda, com proposta de legalidade por parte Secretaria de Fiscalização de Pessoal. O controle interno emitiu parecer pela legalidade dos atos, exceto daquele instituído por Jorge Veloso Pereira (peça 5) cuja análise considera prejudicada, por perda de objeto, em razão do falecimento da beneficiária.
As pensionistas de Pedro Alves Weber (peça 2) , José de Jesus Melo (peça 3) , Ercio Daflon Campos (peça 4) , Edson da Silva (peça 8) , João Penna (peça 9) e de Flavio Augusto Arruda  (peça 11) recebem a parcela de Bônus de Eficiência e Produtividade, previsto na Lei 13.464/2017, de acordo com as fichas financeiras do Siapenet.
Tendo em vista que a única irregularidade nos referidos atos consiste na percepção da aludida rubrica, o Tribunal de Contas da União poderá considerar legais as concessões, determinando a exclusão da parcela dos proventos das interessadas, no caso de decisão desfavorável às entidades representativas dos servidores da Receita Federal, no âmbito dos MS 35.410, 35.494, 35.490 e 35.550.
Essa solução está em consonância com a determinação formulada pelo Ministro do STF Alexandre de Moraes, no âmbito do MS 35.836, impetrado pelo Sindicato Paulista dos Auditores-Fiscais do Trabalho, in verbis:
Em 13.8.2018: "...DEFIRO O PEDIDO LIMINAR para determinar ao Tribunal de Contas da União que:
a) suspenda os efeitos do processo TC Processo 021.009/2017-1, e, consequentemente, se abstenha de afastar a incidência dos §§ 2º e 3º dos artigos 7º e 17 da Medida Provisória 765/2016, convertida na Lei 13.464/2017, unicamente, em relação aos substituídos pelo impetrante;
b) devendo, ainda, proceder aos respectivos REGISTROS, desde que o único óbice aos registros das aposentadorias ou pensões seja a legitimidade do pagamento do Bônus de Eficiência e Produtividade, previsto na Lei Federal 13.464/2017;
c) ressaltando a imposição de condição resolutiva, quanto ao pagamento da parcela referente ao Bônus de Eficiência e Produtividade, a depender da conclusão desta ação. Comunique-se, imediatamente, ao TRIBUNAL DE CONTAS DA UNIÃO. Efetuadas essas providências, encaminhem-se os autos à Procuradoria-Geral da República para apresentação de parecer. Publique-se."
Sobre a matéria, constituem precedentes as seguintes deliberações: Acórdão 4669/2020-TCU-Primeira Câmara, 4.019/2020, 4.020/2020 e 4.021/2020, da Segunda Câmara.
Ante o exposto, o Ministério Público de Contas sugere considerar:
a) prejudicado, por perda de objeto, o exame da pensão instituída por Jorge Veloso Pereira (peça 5) , tendo em vista o exaurimento de seus efeitos financeiros, motivado pelo falecimento da beneficiária; e
b) legais os demais atos autuados neste processo, com determinação à unidade jurisdicionada para que, na hipótese de desconstituição das decisões favoráveis às entidades de classe, no âmbito dos MS 35.410, 35.494, 35.490 e 35.550, faça cessar os pagamentos do Bônus de Eficiência e Produtividade às pensionistas de Pedro Alves Weber (peça 2) , José de Jesus Melo (peça 3) , Ercio Daflon Campos (peça 4) , Edson da Silva (peça 8) , João Penna (peça 9) e de Flavio Augusto Arruda  (peça 11) ." (Grifos no original) 
4.	É o relatório.

não há

Procurador Júlio Marcelo de Oliveira.

PENSÃO CIVIL. MINISTÉRIO DA SAÚDE. PROPOSTA DA SEFIP PARA CONSIDERAR LEGAIS OS ATOS E CONCEDER-LHES REGISTRO. PARECER DO MINISTÉRIO PÚBLICO COM PARCIAL DIVERGÊNCIA PARA EXPEDIR DETERMINAÇÃO À UNIDADE JURISDICIONADA COM RELAÇÃO AO PAGAMENTO DOS BÔNUS DE EFICIÊNCIA E PRODUTIVIDADE. ACOLHIMENTO DO PARECER MINISTERIAL. LEGALIDADE DOS ATOS. CONCESSÃO DE REGISTROS. DETERMINAÇÃO PARA ACOMPANHAMENTO DO DESLINDE DAS AÇÕES JUDICIAIS JUNTO AO STF. ARQUIVAMENTO.

PENSÃO CIVIL (PCIV)

Secretaria de Fiscalização de Pessoal (SEFIP).

Relato o presente processo em razão de sorteio realizado nos termos do art. 13 da Resolução-TCU 175/2005.
2.	Trata-se de dez atos de concessão de pensão civil exarados pelo então denominado Ministério da Fazenda e submetidos à apreciação do Tribunal de Contas da União para fins de registro.
3.	A Secretaria de Fiscalização de Pessoal (Sefip) , em instrução às peças 13 e 14, propôs considerar legais os atos e conceder-lhes registro
4.	Por seu turno, o Ministério Público junto ao TCU, representado pelo Procurador Júlio Marcelo de Oliveira, peça 15, divergiu parcialmente da unidade técnica opinando por considerar prejudicada a apreciação da pensão instituída por Jorge Veloso Pereira (peça 5) , por perda de objeto, em razão do falecimento da beneficiária, e por expedir determinação à unidade jurisdicionada com relação às pensões instituídas por Pedro Alves Weber (peça 2) , José de Jesus Melo (peça 3) , Ercio Daflon Campos (peça 4) , Edson da Silva (peça 8) , João Penna (peça 9) e Flavio Augusto Arruda (peça 11) . Quanto aos demais atos, o MP/TCU anuiu à proposta da Sefip de considerá-los legais.
5.	Razão assiste ao Parquet. Vejamos.
6.	No que toca à pensão constituída por Jorge Veloso Pereira, a análise resta prejudicada, por perda de objeto, porquanto a beneficiária da pensão falecera em 6/11/1996 (peça 5, p. 3) .
7.	Quanto às pensões constituídas por Pedro Alves Weber, José de Jesus Melo, Ercio Daflon Campos, Edson da Silva, João Penna e Flavio Augusto Arruda, os atos respectivos devem ser considerados legais e receberem registro, mas o Ministério da Economia (unidade jurisdicionada que absorveu o então Ministério da Fazenda) deve fazer cessar o pagamento dos Bônus de Eficiência e Produtividade aos beneficiários em caso de decisão desfavorável no bojo dos Mandados de Segurança 35.410, 35.494, 35.490 e 35.550, em trâmite no Supremo Tribunal Federal sob a relatoria do Ministro Alexandre de Moraes. 
8.	Conforme demonstrado pelo representante do MP/TCU, o Ministro Alexandre de Moraes assim decidiu (em liminar) no que se refere ao Bônus de Eficiência e Produtividade:
Em 13.8.2018: "...DEFIRO O PEDIDO LIMINAR para determinar ao Tribunal de Contas da União que:
a) suspenda os efeitos do processo TC Processo 021.009/2017-1, e, consequentemente, se abstenha de afastar a incidência dos §§ 2º e 3º dos artigos 7º e 17 da Medida Provisória 765/2016, convertida na Lei 13.464/2017, unicamente, em relação aos substituídos pelo impetrante;
b) devendo, ainda, proceder aos respectivos REGISTROS, desde que o único óbice aos registros das aposentadorias ou pensões seja a legitimidade do pagamento do Bônus de Eficiência e Produtividade, previsto na Lei Federal 13.464/2017;
c) ressaltando a imposição de condição resolutiva, quanto ao pagamento da parcela referente ao Bônus de Eficiência e Produtividade, a depender da conclusão desta ação. Comunique-se, imediatamente, ao TRIBUNAL DE CONTAS DA UNIÃO. Efetuadas essas providências, encaminhem-se os autos à Procuradoria-Geral da República para apresentação de parecer. Publique-se." (Grifos no original)        
9.	Considerando, portanto, que o único ponto controvertido das referidas pensões refere-se ao pagamento dos Bônus de Eficiência e Produtividade, a sugestão do Parquet deve ser acatada no sentido de considerar legais os atos determinando-se ao Ministério da Economia fazer cessar os pagamentos da aludida rubrica em caso de decisão desfavorável aos beneficiários nos Mandados de Segurança 35.410, 35.494, 35.490 e 35.550, sem prejuízo de emitir determinação à unidade técnica, conjuntamente com a Consultoria Jurídica do Tribunal, para que acompanhem a decisão de mérito que vier a ser proferida pelo STF para adoção das providências legais cabíveis.
10.	Ante o exposto, acolho o parecer do Ministério Público junto ao TCU e VOTO no sentido de que seja adotado o Acórdão que ora submeto a este Colegiado.
TCU, Sala das Sessões Ministro Luciano Brandão Alves de Souza, em 13 de outubro de 2020.
RAIMUNDO CARREIRO 
Relator